【裁判字號】    92,判,1477
【裁判日期】    921030
【裁判案由】    進口貨物核定完稅價格
【裁判全文】
最  高  行  政  法  院  判  決                  九十二年度判字第一四七七號
    上  訴  人  峰寬企業有限公司
    代  表  人  乙○○
                              .
    被 上訴 人  財政部關稅總局
    代  表  人  丙○○
右當事人間因進口貨物核定完稅價格事件，上訴人對於中華民國九十一年六月二十七
日臺北高等行政法院九十年度訴字第五六九八號判決，提起上訴，本院判決如左：
    主  文
上訴駁回。
上訴審訴訟費用由上訴人負擔。
    理  由
一、本件上訴人在原審起訴主張：(一)三實商事株式會社（以下簡稱三實商事）為實際
    出賣人，被上訴人以申報金額與「一般行情」有所差距，即認買賣不實，顯有違
    私法自治、契約自由原則：1.查三實商事為本案實際出售者，並非代為報關業務
    者，業經上訴人提出下列證據足資證明：(1)三實商事公司登記資料之營業事項載
    明：「原動機、建設機械、纖維機械、農業用機械、金屬加工機、木工機械、車
    輛運搬具及其部品之仲介販賣、輸出入事宜」等語，僅記載機械部品之輸出入事
    宜，而無報關業務，依此資料觀之，三實商事實際應有經營貨品之銷售、輸出入
    事宜，而無報關事宜。(2)買賣契約書載明關於中古汽車部品之買賣，總價金為三
    、四六九、五○○日幣，此與三實商事申報之輸出許可通知書載明申告價格共計
    三、四六九、五○○元相符。(3)上訴人付款資料，即經中國國際商銀匯款予三實
    商事之水單載明匯出價金為日幣三、四六九、五○○元，此與前述買賣價金及出
    口申報價格均屬相符。2.查買賣契約以雙方意思表示合致即為成立，縱其價格有
    高低差異，仍不影響其買賣契約確為有效之事實，此乃基於私法自治、契約自由
    之原則使然。上訴人既已提出與三實商事之書面買賣契約，出賣人申告出口記錄
    ，及嗣後買受人（上訴人）繳付買賣價金之記錄，應足認買賣行為業已成立生效
    ，自難認其所開立之發票，不足為核估價格之依據。被上訴人認此等買受價格過
    低，應無實際買賣云云，顯然否認私法自治原則下，當事人就價金約定之自由，
    依此認定基礎，則與被上訴人所查得之「一般行情」相符或相近者，方得謂其買
    賣關係之存在，則所有申報案件，被上訴人逕依關稅法規定自行依「一般行情」
    核估即可，又何需另訂交易價格之申報程序？又關稅法第十二條豈非形同具文？
    (二)駐日代表處函文指明三實商事非實際出賣人云云，非但已屬傳聞證據，並不足
    採，且與卷證顯不相符：1.查駐日代表處雖函文表示查證結果，本案報關之發票
    非真正銷售人簽發云云，惟此查證結論理由及證據為何，完全無一語加以說明，
    難昭信服。且上開查證結果係駐日代表處周欽明秘書所回復，其既與被上訴人有
    密切關係，查證結果即難謂無偏頗之餘。2.又雖駐日代表處周秘書所為陳述，聽
    聞發票簽發人張本國雄所為之陳述云云，惟此等證據既係「聽聞」所為，屬「傳
    聞證據」，其證據能力已有欠缺，另依行政程序法第三十八條規定：「行政機關
    調查事實及證據，必要時得據實製作書面記錄，以利稽查」等語，是被上訴人駐
    日代表周秘書既函稱聽聞三實商事負責人張本國雄為此等表示，自應製作書面記
    錄以杜爭議，惟駐日機構未有製作，尤難認定其查證可採。3.再者，駐日代表雖
    函文表示聽聞三實商事負責人張本國雄為上開表示云云，惟依張本國雄與駐日代
    表之往來文件，均一再堅持三實商事為實際出賣人，駐日代表應予詳查云云，足
    認駐日代表回函已顯與事實不符；另三實商事為駐日代表指摘與上訴人公司無實
    際買賣事實，且有特殊關係云云，多次發函駐日單位、監察院等，表示受駐日代
    表周秘書惡意指摘，有損國交等語，益足證該駐日代表函覆調查結果之不實。(三)
    復查，當事人就有利於己之事實，應負舉證責任，此為行政訴訟法第一百七十六
    條準用民事訴訟法第二百七十七條之規定。又「民事訴訟如係由上訴人主張權利
    者，應先由上訴人負舉證之責，若上訴人不能舉證，以證實自己主張之事實為真
    實，則被上訴人就其抗辯事實即令不能舉證，或其所舉證據尚有疵累，亦應駁回
    原告之請求。」最高法院十七年上字第九一七號判例可資參照。上訴人就交易買
    賣文件，業已提出上開資料加以證明，被上訴人既主張本件買賣出賣人非三實商
    事，該公司僅係代辦報關業務云云，惟前開駐日代表函文既經上訴人否認，復無
    任何書面證據足資佐證，並存有前述瑕疵，自應由被上訴人另行舉證補強其證據
    之實在，而非命上訴人就三實商事為實際出賣人乙節，提出與前手之買賣交易文
    件等，此乃舉證法則之當然，況三實商事與前手之買賣交易記錄，與本案並無關
    連，自無提出之義務，駐日代表處僅以其未提出乙節，即認此等買賣並不存在，
    實已預設立場，認三實商事已非實際出賣人，而需由上訴人提出前手交易記錄，
    以證明其交易實在等情，自屬不當，被上訴人竟執此主張交易非實，顯有違誤。
    況被上訴人據以為根據之三實商事負責人張本國雄之陳述，業經本人函文表示：
    「．．．本人並未向提及我方代理峰寬企業有限公司辦貨物出口，賺取一個貨櫃
    三、五萬元之手續費等．．．。」「本人也並未回答說是因與蔡醫師相熟方吐實
    言．．．。」等語，對於周欽明之指述加以否認，則被上訴人所引之駐日代表處
    函文，既經張本國雄嚴詞否認，復無訪查時張本國雄所出具之證明或會談記錄，
    至多僅得認係周欽明之片面指述，自無足採。(四)被上訴人就同批報關貨物分別依
    不同標準核課，顯有違「禁止行政恣意」之原則：查本案報關貨物完稅價格之核
    定，經上訴人異議後，被上訴人復就部分項目改依國內銷售價格核估，依據無非
    以上訴人所提出之國內銷售發票為依據，惟上訴人所提出之銷售發票金額，足資
    證明該批貨物申報之交易金額應與事實相符，被上訴人既採認上訴人所提出之國
    內銷售發票，改估部分之完稅價格，其他部分仍主張申報價額不實，另依自行評
    定價格核估，不無行政恣意之行為，有違行政之安定性及可預期性。(五)次按行政
    法院判決，代為報關之公司外觀上即為出賣人，其所開立之發票即為交易憑據，
    是被上訴人縱認三實商事僅代為報關，仍需採認其開立之發票為交易憑證：1.按
    本院八十六年判字第二三一一號判決意旨：「訴外人以其所有貨物委託SINCERIT
    Y 公司以該公司名義為出賣人辦理出口，屬訴外人與該公司內部之法律關係，在
    對外法律關係，訴外人並不具本案出賣人之資格，從而SINCERITY 公司以出賣人
    身分所簽之買賣發票及買賣合約書，即為本案來貨之交易憑證」等語，即認所謂
    交易憑證，以對外之買賣法律關係，係何人屬形式上之出賣人以為斷，縱出賣人
    係代他人申報者，惟就對外關係而言，出賣人即為實際之交易者，所為之契約及
    開立之發票即屬交易憑證，至出賣人與他人之關係係屬內部關係，不影響所簽發
    之買賣發票及合約書，且有交易憑證之地位，而為核估價格之根據。2.查被上訴
    人固以口商三實商事僅代為報關，並非實際之出賣人，惟如前所述，此非但並無
    證據足資證明，亦違反諸多行政法原則，縱依被上訴人認定之事實，就形式外觀
    而言，實際與上訴人公司簽約者並開立發票者，既為三實商事，就對外關係而言
    ，三實商事即應視為實際之出賣人，不因其是否具真實出賣人之身分或另有實際
    出賣人等內部關係而影響其所簽發之發票為交易憑證之地位，是被上訴人竟不採
    認上訴人申報價格，另以查得之日本地區價格核課，自屬不當。況就經驗法則而
    言，縱認三實商事僅代為報關出口，則所開立之發票、契約所規定之買賣價金，
    因尚有手續費、利潤之計入，必較實際交易價格為高，是僅就上訴人申報之與三
    實商事之交易金額，顯然必然高於實際交易金額，實際交易價格既顯較上訴人申
    報價格為低，被上訴人自無另行核估金額之必要，原審僅以三實商事僅代為報關
    ，實際價格應另行核估，並核估較申報金額高出數倍之價額，顯與經驗法則有違
    。(六)被上訴人主張依重量核課並無依據，且於法不合：1.原處分以合於行為時關
    稅法第十二條、第十二條之一至第十二條之五情形，依行為時關稅法第十二條之
    六規定，按駐日代表處提供其查得之日本地區輸出合理價格核定，惟查上開駐日
    代表所提供之日本地區輸出合理價格，依卷證資料未見其依據，亦即，被上訴人
    固主張上開資料係駐日代表處訪查結果，惟訪查情形及資料為何？未見被上訴人
    提供，則是否果有訪查？又訪查之情形有無違誤？訪查對象是否確為輸往我國之
    價格？未見有任何說明及佐證資料，自不足採。2.另行為時關稅法第十二條之六
    僅規定「以合理方法核定之」，並無規定以重量核計，被上訴人以重量核計完稅
    價格，於法無據。另依關稅法施行細則第十五條之一規定：「本法第十二條之六
    所稱合理方法，係指參酌本法第十二條至第十二條之五所定核完稅價格之原則採
    用之核估方法。」則依行為時關稅法第十二條至第十二條之五之核估方式，亦無
    以重量核定者，則被上訴人以重量核估完稅價格，自屬於法不合，為此訴請為撤
    銷訴願決定及原處分之判決。
二、被上訴人則以：(一)關於上訴人主張：「三實商事公司登記資料之營業事項載明：
    『原動機、．．．車輛運搬具及其部品之仲介販賣、輸出入事宜』等語，僅記載
    機械部品之輸出入事宜，而無報關業務，足認依此資料觀之，三實商事公司實際
    應有經營貨品之銷售、輸出入事宜，而無代為報關事宜」乙節，查本案所申報國
    外供應商（即進口發票簽發人）SANMI SHOJI CO., LTD. （三實商事）經被上訴
    人驗估處兩度函請台北駐日經濟文化代表處經濟組（以下簡稱駐日代表處）查證
    結果，並非真正交易賣方，僅係收取佣金並代辦報關出口。該公司負責人張本國
    雄並稱「渠係引導上訴人看貨，若成交即收受佣金並代辦報關出口」，復查系爭
    來貨原申報價格較驗估處查得之日本地區堪用舊引擎及舊機械舟車零組件之合理
    價格偏低甚多，且駐日代表處曾多次請發票簽發人提供前手交易之公司名稱﹑地
    址及電話號碼﹐均經渠以商業機密為由拒絕提供或辯稱因搬遷新址，有關交易文
    件遺失而予婉拒，則三實商事是否為真正交易賣方自有可議之處。上訴人雖提供
    三實商事登記營業事項證明其有經營貨品之銷售、輸出入事宜，而無報關業務，
    要無法否定該三實商事於本案僅為佣金收受者及代為報關者之事實。(二)關於上訴
    人主張，買賣契約書及上訴人付款水單均載明關於中古汽車部品之買賣，總價金
    為三、四六九、五○○日幣，與買賣價金及出口申報價格均相符，自難認其所開
    立之發票，不足為核估價格之依據。被上訴人逕依關稅法規定自行依「一般行情
    」核估即可，又何需另訂交易價格之申報程序？又關稅法第十二條豈非形同具文
    等節，查系爭來貨報關檢附之發票既非真正賣方所簽發，且該發票所載價格較本
    總局驗估處查得合理價格偏低甚多，上訴人復無法就其申報價格偏低提出合理說
    明，自無行為時關稅法第十二條之適用。復因同類貨品進口者眾，查價所得資訊
    日增，此類中古舟車零組件業者交易方式雷同（即進口發票簽發人非真正交易賣
    方，僅係收取佣金代辦報關出口之業者），上訴人所提供發票等文件之簽發者既
    非實際賣方，逕予採信認定，恐欠周延且有核價不公爭議，驗估處乃請上訴人提
    供實際賣方資料俾憑進一步查證，惟上訴人卻稱其發票所列出口商即為實際賣方
    ，案經駐日代表查證並非事實，其申報價格自無法採信為交易價格。(三)關於上訴
    人主張，駐日代表處雖函文表示查證結果，本案報關之發票非真正銷售人簽發，
    惟此查證結論理由及證據為何，完全無一語加以說明，難昭信服。駐日代表聽聞
    發票簽發人所為之陳述已屬「傳聞證據」，其證據能力已有欠缺。另依行政程序
    法第三八條規定：「行政機關調查事實及證據，必要時得據實製作書面記錄以利
    稽查」，惟駐日機構未有製作，尤難認定其查證可採。且依張本君與駐日代表之
    往來文件，均一再堅持三實商事為實際出賣人，駐日代表應予詳查，駐日代表回
    函顯與事實不符等節。查據被上訴人前駐日代表周秘書陳述，八十九年六月十二
    日本案發票簽發人張本國雄應邀至該處協談時，該處經濟組高組長榮周亦在座。
    周秘書曾提及張本君前於介紹周秘書與蔡醫師認識時，曾稱渠僅代表峰寬企業有
    限公司貨物報關出口，賺取一個貨櫃三、五萬日圓手續費乙事，張本君於協談中
    當場回應因與蔡醫師相熟，方吐實云云。且被上訴人亦曾先後於八十九年九月十
    三日、十一月二十三日及十一月三十日以台總局驗字第八九一○五五二八號、0
    0000000號、00000000號等函查證在案，訴訟理由顯與事實不符
    ，不足採信。(四)關於上訴人主張：上訴人就交易買賣文件，業已提出上開資料加
    以證明，自應由被上訴人另行舉證補強其證據之實在乙節，查本案驗估處曾兩度
    函請駐日代表處查證結果，國外供應商並非真正交易賣方，僅係收取佣金，並代
    辦報關出口已如前述。上訴人雖堅稱其申報價格為真正交易價格，惟與驗估處查
    得一般業者均能接受之日本地區堪用舊引擎及舊機械舟車零組件之合理價格相較
    偏低甚多，國外供應商自有義務提供上訴人原申報價格確為交易價格之佐證資料
    供駐日代表處查證，然其卻以商業機密為由拒絕提供或辯稱因搬遷新址，有關文
    件遺失而婉拒提供，上訴人所訴理由顯不足採。(五)關於上訴人主張：「況被上訴
    人就同批報關貨物分別依不同標準核課，顯有違『禁止行政恣意』之原則」乙節
    ，查本案所申報國外供應商既非真正交易賣方，其報關所檢附之發票自非真正銷
    售人所簽發，上訴人原申報價格自不得作為計算完稅價格之依據。另查系爭來貨
    均為舊品，按舊品之使用及堪用程度不一，查無行為時關稅法第十二條之二同樣
    貨物及十二條之三類似貨物之交易價格；除來貨中引擎部份申報有完整貨名、廠
    牌、規格、型號且核與上訴人所提供之國內銷售發票及進口報單相符者，已依關
    稅法第十二條之四規定按數量（個）核定完稅價格外，其餘未載明廠牌、規格、
    型號且有相同貨名而價格不一者，無法比對，復因來貨為舊品亦無製造成本可考
    ，故無關稅法第十二條之四及十二條之五之適用，乃依關稅法第十二條之六之規
    定，按駐日代表處提供其查得之日本地區輸出合理價格核定完稅價格應屬合理適
    法，上訴人所稱顯係不諳關稅法所致。被上訴人並曾分別於八十八年十一月二十
    日以總安字第八八一○七七七四號箋函及八十九年一月二十六日以台總局驗字第
    八九一○○五三九號函向黃立法委員昭順及財政部說明本案辦理情形，故並無上
    訴人所稱「行政恣意」之行為。(六)關於上訴人主張：「按行政法院判決，代為報
    關之公司外觀上即為出賣人，其所開立之發票即為交易憑據，是被上訴人縱認三
    實商事僅代為報關，仍需採認其所立之發票為交易憑證」乙節，查本案報關所檢
    附之發票既非真正銷售人所簽發，其所載價格亦較驗估處查得之日本地區合理價
    格偏低甚多，該發票所載之價格當非真正交易價格，自無將該發票列為交易憑證
    之理等語，作為抗辯。
三、原審斟酌全辯論意旨及調查證據之結果，以：按「從價課徵關稅之進口貨物，其
    完稅價格，以該進口貨物之交易價格作為計算根據。」「第一項交易價格，係指
    進口貨物由輸出國銷售至中華民國實付或應付之價格。」「進口貨物之完稅價格
    ，不合於第十二條之規定核定者，海關得按該貨物出口時或出口前、後銷售至中
    華民國之同樣貨物之交易價格核定之。」「進口貨物之完稅價格，不合於第十二
    條、第十二條之二之規定核定者，海關得按該貨物出口時或出口前、後銷售至中
    華民國之類似貨物交易價格核定之。」「進口貨物之完稅價格，不合於第十二條
    、第十二條之二、第十二條之三之規定核定者，海關得按國內銷售價格核定之。
    」「進口貨物之完稅價格，不合於第十二條、第十二條之二、第十二條之三及第
    十二條之四之規定核定者，海關得按計算價格核定之。」「進口貨物之完稅價格
    不合於第十二條、第十二條之二、第十二條之三、第十二條之四及第十二條之五
    之規定核定者，海關得依據查得之資料，以合理方法核定之。」，分別為關稅法
    第十二條第一項前段、第三項、第十二條之二第一項前段、第十二條之三第一項
    前段、第十二條之四第一項、第十二條之五第一項及第十二條之六所明定。本件
    上訴人主張三實商事為實際出賣人，被上訴人以申報金額與「一般行情」有所差
    距，即認買賣不實，蓋買賣契約以雙方意思表示合致即為成立，縱其價格有高低
    差異，仍不影響其買賣契約確為有效之事實，此乃基於私法自治、契約自由之原
    則使然。另駐日代表處函文指明三實商事非實際出賣人云云，非但已屬傳聞證據
    ，並不足採。被上訴人就同批報關貨物分別依不同標準核課，顯有違「禁止行政
    恣意」之原則，且依重量核課並無依據，於法不合云云。經查：本件上訴人所申
    報國外供應商（即進口發票簽發人）SANMI SHOJI CO., LTD. （三實商事），經
    被上訴人驗估處兩度函請台北駐日經濟文化代表處經濟組（以下簡稱駐日代表處
    ）查證結果，該公司負責人張本國雄稱「渠係引導上訴人看貨，若成交即收受佣
    金並代辦報關出口」，足證三實商事並非真正交易賣方，僅係收取佣金並代辦報
    關出口。況系爭來貨原申報價格較驗估處查得之日本地區堪用舊引擎及舊機械舟
    車零組件之合理價格偏低甚多，且駐日代表處曾多次請發票簽發人提供前手交易
    之公司名稱﹑地址及電話號碼﹐均以商業機密為由拒絕提供或辯稱因搬遷新址，
    有關交易文件遺失而予婉拒，則三實商事是否為真正交易賣方自有可議之處。上
    訴人雖主張三實商事公司登記資料之營業事項載明：『原動機、．．．車輛運搬
    具及其部品之仲介販賣、輸出入事宜』等語，僅記載機械部品之輸出入事宜，而
    無報關業務乙節，尚難否定該三實商事於本件僅為佣金收受者及代為報關者之事
    實。系爭來貨報關檢附之發票既非真正賣方所簽發，且該發票所載價格較本總局
    驗估處查得合理價格偏低甚多，已如前述；上訴人復無法就其申報價格偏低提出
    合理說明，自無行為時關稅法第十二條之適用；是該發票所載之價格當非真正交
    易價格，自無將該發票列為交易憑證之理。另依被上訴人前駐日代表周秘書陳述
    ，八十九年六月十二日本件發票簽發人張本國雄應邀至該處協談時，該處經濟組
    高組長榮周亦在座；周秘書曾提及張本君前於介紹周秘書與蔡醫師認識時曾稱渠
    僅代表峰寬企業有限公司貨物報關出口，賺取一個貨櫃三、五萬日圓手續費乙事
    ，張本君於協談中當場回應因與蔡醫師相熟，才吐實云云。且被上訴人亦曾先後
    於八十九年九月十三日、十一月二十三日及十一月三十日以台總局驗字第八九一
    ○五五二八號、00000000號、00000000號等函查證屬實；是以
    上訴人所謂駐日代表聽聞發票簽發人所為之陳述係屬「傳聞證據」，其證據能力
    已有欠缺云云，並不足採。次查本件所申報國外供應商既非真正交易賣方，其報
    關所檢附之發票自非真正銷售人所簽發，上訴人原申報價格自不得作為計算完稅
    價格之依據。另查系爭來貨均為舊品，按舊品之使用及堪用程度不一，查無行為
    時關稅法第十二條之二同樣貨物及十二條之三類似貨物之交易價格；除來貨中引
    擎部份申報有完整貨名、廠牌、規格、型號且核與上訴人所提供之國內銷售發票
    及進口報單相符者，已依關稅法第十二條之四規定按數量（個）核定完稅價格外
    ，其餘未載明廠牌、規格、型號且有相同貨名而價格不一者，無法比對，復因來
    貨為舊品亦無製造成本可考，故無關稅法第十二條之四及十二條之五之適用，乃
    依關稅法第十二條之六之規定，按駐日代表處提供其查得之日本地區輸出合理價
    格核定完稅價格應屬合理適法；尚無上訴人所謂「行政恣意」之行為。綜上所述
    ，原處分依法並無不合，因而為上訴人敗訴之判決。
四、本院核原判決依上開規定及說明，尚無違誤。上訴意旨仍執陳詞指摘原判決有不
    適用法規或適用不當之違背法令，並以上訴人事後於九十年度另案同以日商三實
    商事為交易報關案之進口報單已全為被上訴人所採信而未認為偏低，指摘原判決
    有理由自相矛盾，不備理由之違背法令，聲明廢棄。惟查：本件原判決採信我國
    駐日代表處經濟處之查證結果，認定日商三實商事並非本件進口貨物之賣方，而
    僅係收取佣金代辦報關出口，以及系爭來貨較日本地區之合理價格偏低甚多，既
    有駐日代表處之函文附卷可稽，查該駐日代表處之函文，依其程式及意旨得認作
    公文書，依行政訴訟法第一百七十六條準用民事訴訟法第三百五十五條第一項規
    定，推定為真正，上訴人既未能舉證推翻上開推定為真正之證據力，則原判決予
    以採信，難謂有不適用法規或適用不當之違背法令，次查：上訴人於九十年度另
    案由日商三實商事進口報關之貨物，既與本件系爭來貨不同批，且經查無申報進
    口價格偏低之情事，被上訴人予以採信，益證被上訴人係依法行政，原判決難謂
    有理由矛盾或不備理由之違背法令，至本院八十六年度判字第二三一一號判決，
    並非判例，本件自不受其拘束，亦不生不適用法規或適用不當之違背法令之情事
    。況原判決就上訴人所訴各節，均已詳予剖析論駁，甚為明確，上訴意旨無非上
    訴人持其主觀法律見解之歧異，斤斤指摘，核無足取。從而本件上訴意旨難謂為
    有理由，應予駁回。
據上論結，本件上訴為無理由，爰依行政訴訟法第二百五十五條第一項、第九十八條
第三項前段，判決如主文。
中    華    民    國    九十二      年      十        月     三十       日
                    最 高 行 政 法 院  第 二 庭
                                審 判 長 法  官      陳  石  獅
                                         法  官      吳  錦  龍
                                         法  官      吳  明  鴻
                                         法  官      高  啟  燦
                                         法  官      黃  合  文
右  正  本  證  明  與  原  本  無  異
                                         法院書記官  張  雅  琴
中    華    民    國    九十二      年      十一      月    二十五      日


司法院資訊處製作；財團法人民間司法改革基金會備份。
